ACORDAO-COMPLETO-2462629

ACÓRDÃO 1292/2022 ATA 6/2022 - PRIMEIRA CÂMARA

VISTOS, relatados e discutidos estes autos que cuidam de pedido de reexame interposto por Maria das Graças Ataliba Moura da Silva contra o Acórdão 11952/2020-TCU-Primeira Câmara, que considerou ilegal ato de pensão militar instituída em seu favor,
ACORDAM os Ministros do Tribunal de Contas da União, reunidos em sessão da Primeira Câmara, com fundamento no artigo 48 da Lei 8.443/1992, c/c os artigos 285 e 286 do Regimento Interno do TCU, diante das razões expostas pelo Relator, em:
9.1. conhecer e negar provimento ao pedido de reexame;
9.2. dar ciência deste acórdão às recorrentes e ao Comando da Marinha.

Pedido de reexame interposto contra decisão que considerou ilegal ato de pensão militar.

Primeira Câmara

Comando da Marinha.

3. Interessados/Responsáveis/Recorrentes:
3.1. Interessados: Andreia Barbeto Martins (XXX.458.347-XX); Barbara Borges de Oliveira (XXX.964.556-XX); Claudia Marcia Martins da Silva (XXX.973.817-XX); Marcia dos Anjos Silva (XXX.136.707-XX); Margarida de Lourdes Alves Martins (XXX.252.387-XX); Maria Helena Ramos da Paixao (XXX.077.497-XX); Maria Henriqueta Ferreira Sales (XXX.933.303-XX); Maria Lucia Ramos da Paixao (XXX.216.577-XX); Maria das Gracas Ataliba Moura da Silva (XXX.030.841-XX); Maria das Gracas Ataliba Moura da Silva (XXX.030.841-XX); Monica Roberta Silva Brum de Oliveira (XXX.928.157-XX); Regina Maria Gomes de Oliveira (XXX.872.921-XX); Rosalinda Paixao do Carmo (XXX.624.627-XX); Rose Mary da Paixao Dias (XXX.802.117-XX); Soraia Vieira de Mello Barros (XXX.429.437-XX); Suely Cicero de Miranda Ferreira Mendes (XXX.468.137-XX); Tereza Cesario Batista (XXX.873.818-XX); Valeria Cristina Benjamim (XXX.671.797-XX); Vivian Barbeto Martins (XXX.834.057-XX).
3.2. Recorrente: Maria das Gracas Ataliba Moura da Silva (XXX.030.841-XX).

13.1. Ministros presentes: Walton Alencar Rodrigues (Presidente), Benjamin Zymler, Bruno Dantas (Relator) e Jorge Oliveira.
13.2. Ministros-Substitutos presentes: Augusto Sherman Cavalcanti e Weder de Oliveira.

BRUNO DANTAS

Ministro-Substituto André Luís de Carvalho.

Cuidam os autos de pedido de reexame interposto por Maria das Graças Ataliba Moura da Silva contra o Acórdão 11952/2020-TCU-Primeira Câmara, lavrado nos seguintes termos:
"9.1. assinalar a legalidade das pensões militares instituídas por Wilson Rodrigues da Paixão, como ato inicial, em favor de Maria Helena Ramos da Paixão, Maria Lucia Ramos da Paixão, Rosalinda Paixão do Carmo e Rose Mary da Paixão Dias (à Peça 2 sob o nº 46735/2019) , por Roberto Luiz Gomes de Oliveira, como ato inicial, em favor de Bárbara Borges de Oliveira e Regina Maria Gomes de Oliveira (à Peça 5 sob o nº 61411/2019) , por Raimundo Nonato Benjamim, como ato inicial, em favor de Valéria Cristina Benjamim (à Peça 6 sob o nº 65314/2019) , por Cecílio Martins da Silva, como ato inicial, em favor de Cláudia Marcia Martins da Silva e Tereza Cesário Batista (à Peça 7 sob o nº 66922/2019) , por Carlos Horácio Ferreira Mendes, como ato inicial, em favor de Suely Cicero de Miranda Ferreira Mendes (à Peça 8 sob o nº 68871/2019) , por Dorgival Roberto da Silva, como ato de alteração, em favor de Márcia dos Anjos Silva e Mônica Roberta Silva Brum de Oliveira (à Peça 9 sob o nº 95613/2019) , por Claudivan Antônio da Silva Barros, como ato inicial, em favor de Soraia Vieira de Mello Barros (à Peça 10 sob o nº 96656/2019) , e por Paulo Roberto Barbeto Martins, como ato inicial, em favor de Andréia Barbeto Martins, Vivian Barbeto Martins e Margarida de Lourdes Alves Martins (à Peça 11 sob o nº 102338/2019) , concedendo-lhes o respectivo registro;
9.2. assinalar a ilegalidade das pensões militares instituídas por José Aldo Ferreira, como ato inicial, em favor de Maria Henriqueta Ferreira Sales (à Peça 3 sob o nº 55518/2019) , e por Luiz Carlos da Silva, como ato inicial, em favor de Maria das Graças Ataliba Moura da Silva (à Peça 4 sob o nº 58209/2019) , negando-lhes o respectivo registro, diante da ausência de embasamento jurídico para o cálculo dos proventos de reforma com dois ou mais níveis acima daquele ostentado pelo militar na ativa em ofensa, assim, aos arts. 50, 108 e 110 da Lei n.º 6.880, de 1980;
9.3. dispensar o ressarcimento das quantias percebidas indevidamente, mas de boa-fé, em consonância com a Súmula n.º 106 do TCU;
9.4. determinar que, no prazo de 15 (quinze) dias contados da ciência desta deliberação, o Serviço de Inativos e Pensionistas do Comando da Marinha adote as seguintes medidas:
9.4.1. faça cessar os pagamentos decorrentes dos atos ora considerados ilegais pelo item 9.2 deste Acórdão, sob pena de responsabilidade solidária da autoridade administrativa omissa, nos termos do art. 71, IX, da Constituição de 1988 e do art. 262, caput, do Regimento Interno do TCU;
9.4.2. dê ciência do inteiro teor desta deliberação às interessadas indicadas no item 9.2 deste Acórdão, alertando-as de que o efeito suspensivo proveniente da eventual interposição de recurso junto ao TCU não as eximirá da devolução dos valores percebidos indevidamente após a notificação, diante do não provimento ao referido recurso, devendo encaminhar os comprovantes dessa notificação ao TCU no prazo de até 30 (trinta) dias;
9.4.3. encaminhe a este Tribunal, se for o caso, nos termos do art. 262, § 2º, do Regimento Interno do TCU, os novos atos de concessão das aludidas pensões militares, sem a ilegalidade indicada pelo item 9.2 deste Acórdão, para ser submetido à apreciação pelo TCU, na forma do art. 260, caput, do RITCU;
9.5. enviar a cópia do presente Acórdão, com o Relatório e a Proposta de Deliberação, ao Serviço de Inativos e Pensionistas do Comando da Marinha, para ciência e efetivo cumprimento do item 9.4 deste Acórdão; e
9.6. arquivar o presente processo, sem prejuízo de promover o monitoramento da determinação proferida pelo item 9.4 deste Acórdão, representando ao TCU, se necessário."
2.	Admitido o processamento do recurso, porquanto preenchidos os requisitos previstos no art. 48 da Lei 8.443/1992, conferi efeito suspensivo aos itens 9.2, 9.4, 9.4.1 e 9.4.3 do acórdão recorrido em relação à recorrente (peça 49) .
3.	Instruído o feito, faço reproduzir, com os ajustes que julgo pertinentes, o exame técnico e o encaminhamento oferecidos pela Secretaria de Recursos deste Tribunal (peça 55) , que contou com o apoio do Ministério Público junto ao TCU (peça 58) :
"HISTÓRICO
2.	O Tribunal considerou ilegal o ato inicial de pensão militar da recorrente e negou o respectivo registro pelo fato de o militar instituidor da pensão ter sido reformado com proventos que tiveram por referência dois ou mais postos acima do que ele ostentava na ativa, em ofensa aos artigos 50, 108 e 110 da Lei 6.880/1980.
2.1.	Dito isso, passa-se à análise do recurso a seguir.
EXAME DE ADMISSIBILIDADE
3.	Reitera-se o exame de admissibilidade realizado pelo SAR/Serur (peça 47) , que propôs conhecer do recurso, suspendendo-se os efeitos dos itens 9.2, 9.4, 9.4.1 e 9.4.3 do Acórdão 11952/2020-TCU-Segunda Câmara, nos termos do art. 48 da Lei 8.443/92 c/c artigos 285 e 286, parágrafo único, do Regimento Interno/TCU. O Ministro Bruno Dantas admitiu o recurso, conforme a proposta desta unidade técnica (peça 49) .
EXAME DE MÉRITO
4.	Delimitação	
4.1.	Constitui objeto deste recurso analisar se há ilegalidade no ato de concessão da pensão militar com proventos de reforma calculados com base no soldo de Segundo-Tenente, equivalentes a dois ou mais níveis acima daquele ostentado pelo militar na ativa.
5.	Da legalidade do ato concessivo da pensão militar com base de cálculo equivalente ao soldo de Segundo-Tenente
5.1.	A recorrente afirma que inexiste ilegalidade no ato de concessão de pensão militar com base de cálculo equivalente ao soldo de Segundo-Tenente.
5.2.	A controvérsia, diz a recorrente, cinge-se à possibilidade de aplicação do disposto no art. 110 da Lei 6.880/1980 a este caso. Segundo esse dispositivo:
Art. 110. O militar da ativa ou da reserva remunerada, julgado incapaz definitivamente por um dos motivos constantes dos incisos I e II do art. 108, será reformado com a remuneração calculada com base no soldo correspondente ao grau hierárquico imediato ao que possuir ou que possuía na ativa, respectivamente. (Redação dada pela Lei nº 7.580, de 1986) 
§ 1º Aplica-se o disposto neste artigo aos casos previstos nos itens III, IV e V do artigo 108, quando, verificada a incapacidade definitiva, for o militar considerado inválido, isto é, impossibilitado total e permanentemente para qualquer trabalho.
§ 2º Considera-se, para efeito deste artigo, grau hierárquico imediato:
a) o de Primeiro-Tenente, para Guarda-Marinha, Aspirante-a-Oficial e Suboficial ou Subtenente;
b) o de Segundo-Tenente, para Primeiro-Sargento, Segundo-Sargento e Terceiro-Sargento; e
c) o de Terceiro-Sargento, para Cabo e demais praças constantes do Quadro a que se refere o artigo 16. 
§ 3º Aos benefícios previstos neste artigo e seus parágrafos poderão ser acrescidos outros relativos à remuneração, estabelecidos em leis especiais, desde que o militar, ao ser reformado, já satisfaça às condições por elas exigidas.
5.3.	O de cujus ocupava na ativa o posto de 3º Sargento. Depois, passou para a reserva remunerada com proventos calculados com base no soldo de 2º Sargento. Tal se deu com fulcro no artigo 50, inciso II, do Estatuto dos Militares. Segundo esse dispositivo:
Art. 50. São direitos dos militares:
II - a percepção de remuneração correspondente ao grau hierárquico superior ou melhoria da mesma quando, ao ser transferido para a inatividade, contar mais de 30 (trinta) anos de serviço; (redação original) 
5.4.	Posteriormente, em 22/9/2001, o falecido foi reformado por atingir o limite de idade, nos termos do art. 106, alínea 'd', da Lei 6.880/80, na redação original. Vejamos:
Art. 106. A reforma será aplicada ao militar que:
I - atingir as seguintes idades-limite de permanência na reserva:
d) para Praças, 56 (cinqüenta e seis) anos.
5.5.	Ocorre que após o ato, o militar veio a ser acometido de doença grave, no ano de 2015, e daí foi novamente reformado. Na ocasião, foi aplicado o disposto no art. 106, II, c/c art. 108, V, da Lei 6.880.
5.6.	Portanto, o militar foi reformado à época por ter sido constatada a sua incapacidade definitiva por órgão especializado do Comando da Marinha, nos exatos termos do que dispõe a lei. 
5.7.	Observa-se que ele 'não foi novamente reformado'. O que houve foi apenas a mudança de enquadramento jurídico do ato de reforma em razão da superveniência de fato jurídico relevante, que trouxe a necessidade de embasamento do ato administrativo em dispositivo diverso.
5.8.	Então, o ato de reforma que era baseado no art. 106, alínea 'd', da Lei 6.880, passou a ser baseado no art. 106, II, c/c art. 108, V, dessa Lei, razão primeira da incidência do disposto no art. 110 da mesma Lei.
5.9.	Isso porque o parágrafo único [rectius: § 1º] do art. 110 é claro ao dizer que:
§ 1º Aplica-se o disposto neste artigo aos casos previstos nos itens III, IV e V do artigo 108, quando, verificada a incapacidade definitiva, for o militar considerado inválido, isto é, impossibilitado total e permanentemente para qualquer trabalho.
5.10.	Ora, não se vislumbra qualquer exclusão do militar que já tenha atingido a idade limite para permanência na reserva. Não é isso que diz o dispositivo.
5.11.	Entendimento em sentido contrário seria dizer que o militar que fique doente até os 56 anos terá direito ao benefício, enquanto aquele que padeça de doença incapacitante após os 56 anos não poderá gozar do benefício.
5.12.	É um entendimento totalmente discriminatório.
5.13.	É sabido que não cabe ao intérprete da norma criar restrição a direitos onde o legislador assim não explicitou e ainda na contramão do que preceitua o princípio da razoabilidade e da isonomia, postulados constitucionais.
5.14.	A finalidade do dispositivo foi justamente conferir ao militar que padeça de doença incurável e que dedicou tantos anos de serviço ao país um conforto maior no momento em que mais necessita e não o impossibilitar em razão da idade.
5.15.	É de se lembrar que normas concessivas de direitos e atinentes a direitos fundamentais, como o gozo à saúde e a uma vida digna, devem ser interpretadas de modo ampliado e não restritivo. A razão do soldo ser aumentado funda-se justamente na maior necessidade daquele que o percebe, que terá agora de arcar com medicamentos e tratamentos médicos onerosos devido à sua condição.
5.16.	Assim, o militar deve gozar do benefício preconizado no artigo 110 sempre que sobrevier hipótese que autorize a sua aplicação.
5.17.	A mudança de enquadramento jurídico do ato de reforma não tem o condão, de per si, de obstar o gozo do benefício, até porque não foi essa ratio utilizada pelo legislador ao formular e fazer vigente o referido dispositivo.
5.18.	Veja que o militar era Terceiro-Sargento na ativa e que a lei considera como grau hierárquico imediato nesse caso o posto de Segundo-Tenente.
5.19.	A majoração dos proventos do militar falecido foi realizada conforme dispõe a legislação, de acordo com o grau hierárquico imediatamente superior ao posto ocupado na ativa.
5.20.	Considerou-se que o militar teve direito a tal benesse pelo disposto no parágrafo único do art. 110, que em nenhum momento limita a sua aplicação aos militares da ativa e aos da reserva remunerada.
5.21.	E ainda que houvesse tal limitação, somente pode ser reformado o militar que estava na reserva, por óbvio. A simples mudança de enquadramento fático da reforma por fato superveniente não quer dizer nova reforma, mas sim alteração de enquadramento jurídico.
5.22.	É como se o militar da reserva agora fosse reformado com base em dispositivo diverso que fez nascer o direito à majoração de seus proventos, o que influiu diretamente no valor da pensão militar concedida à Recorrente.
5.23.	A lei não prevê a reforma da reforma. Ela prevê a reforma do militar que está na reserva.
5.24.	O ato de reforma com base no art. 106, II, c/c art. 108, V, da Lei 6.880, jamais foi considerado ilegal. Não há como declarar ilegais os efeitos de ato administrativo considerado válido.
5.25.	A aplicação do art. 110 da Lei 6.880 somente se deu em razão do ato de reforma e como decorrência lógica dele. Se o ato é válido, não há como excluir seus efeitos.
5.26.	Requer ao Tribunal que reconheça a legalidade da pensão militar que lhe foi concedida, com proventos calculados com base no soldo de Segundo-Tenente, e lhe conceda o respectivo registro.
Análise
5.27.	O ato inicial concessório da pensão militar em favor da recorrente foi considerado ilegal pelo fato de o militar instituidor da pensão ter sido reformado com proventos calculados com base no soldo do posto que está três níveis acima do que ele ostentava na ativa: de 3º Sargento para 2º Tenente, como demonstrado a seguir.
5.28.	Na ativa, o militar ocupava o posto de 3º Sargento (Ato à peça 24) .
5.29.	Em 3/9/1992, após 30 anos e 13 dias de serviço, passou para a reserva, com remuneração correspondente ao grau hierárquico superior, no caso, 2º Sargento, com fundamento no art. 50, inciso II, do Estatuto dos Militares (Ato à peça 24) .
5.30.	Em 22/9/2001, o militar foi reformado por atingir o limite de idade de permanência na reserva (56 anos) , nos termos do art. 106, alínea 'd', da Lei 6.880/1980, na redação original.
5.31.	Em 2015, segundo a recorrente (peça 45, p. 6) , o militar foi acometido de doença grave, e então o ato de reforma, que era baseado no art. 106, I, 'd', da Lei 6.880/1980 (atingir a idade-limite de permanência na reserva) , passou a ser no art. 106, II, c/c art. 108, V, dessa Lei (for julgado incapaz, definitivamente, para o serviço ativo das Forças Armadas) .
5.32.	Pois bem, com as razões acima transcritas, a recorrente veio sustentar a tese de que o benefício devido ao militar da ativa ou da reserva remunerada, julgado incapaz definitivamente - o benefício de ser reformado com a remuneração calculada com base no soldo correspondente ao grau hierárquico imediato ao que possuir ou que possuía na ativa - não se limita ao militar da ativa e ao da reserva remunerada, querendo dizer com isso, ao que parece, que o benefício seria devido também ao militar já reformado.
5.33.	Sem razão a recorrente.
5.34.	O texto do caput do art. 110 e do § 1º da Lei 6.880/1980 é tão claro que não deixa dúvida quanto à sua correta e segura aplicação. Senão vejamos:
Art. 110. O militar da ativa ou da reserva remunerada, julgado incapaz definitivamente por um dos motivos constantes dos incisos I e II do art. 108, será reformado com a remuneração calculada com base no soldo correspondente ao grau hierárquico imediato ao que possuir ou que possuía na ativa, respectivamente. (Redação dada pela Lei nº 7.580, de 1986) 
§ 1º Aplica-se o disposto neste artigo aos casos previstos nos itens III, IV e V do artigo 108, quando, verificada a incapacidade definitiva, for o militar considerado inválido, isto é, impossibilitado total e permanentemente para qualquer trabalho.
5.35.	Como se vê, o militar que for considerado inválido, impossibilitado para o trabalho, nos termos do § 1º, ante a delimitação feita pelo caput, não é outro senão aquele que esteja na ativa ou na reserva remunerada, o qual será reformado e terá seus proventos calculados sobre o posto hierárquico superior imediato. Vale dizer, ao contrário do que pretende fazer crer a recorrente em sua argumentação, esse dispositivo legal não dá margem a uma forçada interpretação no sentido de que o militar já reformado também poderia ser beneficiário dessa benesse. Não faz sentido que um servidor já reformado, portanto inativo, uma vez acometido de determinada doença tipificada em lei, venha a ser declarado inválido, impossibilitado para o trabalho.
5.36.	Cumpre destacar o entendimento firmado nesse sentido pelo Tribunal de Contas da União por meio do Acórdão 2225/2019-TCU-Plenário. O voto do Ministro Benjamin Zymler que orientou a decisão exarada nesse acórdão é bastante elucidativo sobre a questão aqui analisada. Do qual toma-se a liberdade de transcrever o seguinte trecho:
9.	Como se vê, o benefício previsto no art. 110 da Lei 6.880/1980, expressamente dirigido ao militar da ativa ou da reserva remunerada, não alcança o militar reformado. Ademais, quer da ativa, quer da reserva, o benefício se traduz no cálculo dos proventos com base no soldo do posto ou grau hierárquico imediato àquele que o favorecido apresentava na ativa - ou seja, não há espaço na norma para o cálculo dos proventos ter por referência dois postos acima daquele que o militar possuía quando ainda em atividade.
10.	 Sobre o primeiro ponto - os destinatários do adicional -, a jurisprudência do Superior Tribunal de Justiça (STJ) , intérprete último da lei federal, há muito se encontra pacificada, como ilustram os precedentes adiante reproduzidos:
'PROCESSUAL CIVIL. ADMINISTRATIVO. MILITAR REFORMADO POR ATINGIR A IDADE LIMITE NA RESERVA. INVALIDEZ SUPERVENIENTE À INATIVAÇÃO. REFORMA COM REMUNERAÇÃO CORRESPONDENTE AO GRAU HIERÁRQUICO IMEDIATO. IMPOSSIBILIDADE. SÚMULAS 7 E 83 DO STJ.
1. O art. 110 da Lei 6.880/1980 prevê o direito de o militar da ativa ou da reserva remunerada ser reformado com a remuneração calculada com base no soldo correspondente ao grau hierárquico imediato ao que possuir.
2. O Tribunal de origem asseverou: 'o autor foi reformado ex officio em 21/05/2006 (Evento 20 - PROCADM4 - fl. 15) , por ter atingido idade limite de permanência na reserva, nos termos do art. 106, I, d, da Lei n° 6.880/80. Pretende, agora, a melhoria da reforma para que seus proventos passem a ser calculados com base na remuneração do posto superior na inatividade, em razão da superveniência de moléstia que determina a sua invalidez (neoplasia maligna constatada em 04/01/2008) '.
3. É inviável reanalisar a constatação das datas da reforma e da eclosão da moléstia, pois inarredável a revisão do conjunto probatório dos autos para afastar as premissas fáticas estabelecidas pelo acórdão recorrido. Aplica-se, portanto, o óbice da Súmula 7/STJ.
4. Ao reconhecer que o direito ora pugnado alcança apenas os militares da ativa ou da reserva remunerada, não prevendo a possibilidade da alteração de proventos de militar reformado por atingir a idade limite na reserva, o Tribunal a quo decidiu em consonância com a jurisprudência do STJ, razão pela qual incide a Súmula 83 do STJ. Precedentes: REsp 1.381.724/RS, Relatora Ministra REGINA HELENA COSTA, PRIMEIRA TURMA, DJe 10/5/2017; e AgRg no REsp 1.539.940/RS, Relatora Ministra ASSUSETE MAGALHÃES, SEGUNDA TURMA, DJe 29/3/2016.
5. Recurso Especial não conhecido' (REsp 1784347/RS, Rel. Min. Herman Benjamin, Segunda Turma, julgado em 2/4/2019, DJe de 23/4/2019; ênfase acrescentada) .
'ADMINISTRATIVO. MILITAR. REFORMA. ALTERAÇÃO DE BENEFÍCIO. INCAPACIDADE SUPERVENIENTE. ART. 110, § 1º C/C ART. 108, V, DA LEI 6.880/80. MILITARES DA ATIVA OU RESERVA REMUNERADA. RESTRIÇÃO. MILITAR JÁ REFORMADO. IMPOSSIBILIDADE.
1. A reforma do militar com a remuneração calculada com base no soldo correspondente ao grau hierárquico imediato ao que possuir ou que possuía na ativa, nos termos do art. 110, § 1º, c/c o art. 108, V, da Lei 6.880/80, restringe-se aos militares da ativa ou reserva remunerada, na exata disposição do caput do art. 110, não sendo possível a concessão de tal benesse àqueles militares já reformados.
2. Recurso especial não provido' (REsp 1.340.075/CE, Rel. Min. Castro Meira, Segunda Turma, julgado em 9/4/2013, DJe de 15/4/2013; ênfase acrescentada) .
 (...) 
5.37.	No caso em exame, cabe frisar, o Sr. Luiz Carlos da Silva ocupava o posto de 3º Sargento, passou para a reserva remunerada com os proventos calculados sobre o soldo de 2º Sargento, e assim, posteriormente, foi reformado por ter atingido o limite de idade para permanência na reserva. Em 2015, porém, foi indevidamente reformado, dessa vez por incapacidade, passando os seus proventos a serem calculados sobre o posto de 2º Tenente.
5.38.	Portanto, opina-se pela rejeição dos argumentos apresentados pela recorrente.
CONCLUSÃO
6.	Da análise de mérito realizada, conclui-se que:
a) o ato inicial concessório da pensão militar em apreço contém ilegalidade, uma vez que não há embasamento legal para o cálculo dos proventos de reforma do militar instituidor ter por referência dois ou mais postos acima do que ele ostentava na ativa.
6.1.	Por conseguinte, deve-se negar provimento ao presente recurso.
PROPOSTA DE ENCAMINHAMENTO
7.	Ante o exposto, submetem-se os autos à consideração superior, propondo-se, com fundamento no art. 48 da Lei 8.443/1992:
a) conhecer do recurso e, no mérito, negar-lhe provimento;
b) informar a recorrente e demais interessados do acórdão a ser proferido, destacando que o relatório e o voto que o fundamentam podem ser acessados por meio do endereço eletrônico www.tcu.gov.br/acordaos."	
	É o relatório.

Clarice Bezerra Martins (32.701/OAB-DF) e Carlos Alexandre Moura da Silva, representando Maria das Gracas Ataliba Moura da Silva.

Procurador Júlio Marcelo de Oliveira.

pensão militar. CÁLCULO DOS PROVENTOS COM BASE NO GRAU HIERÁRQUICO IMEDIATO ÀQUELE OCUPADO PELO INSTITUIDOR, CIRCUNSTÂNCIA MOTIVADA PELA CONSTATAÇÃO DE INVALIDEZ DO MILITAR QUANDO ESTE JÁ SE ENCONTRAVA REFORMADO (ART. 110, § 1º, DA LEI 6.880/1980). HIPÓTESE NÃO CONTEMPLADA NA LEGISLAÇÃO DE REGÊNCIA. ILEGALIDADE. pedido de reexame. conhecimento. ELEMENTOS INSUFICiENTES PARA ALTERAR A DELIBERAÇÃO RECORRIDA. negativa de provimento.

PENSÃO MILITAR (PMIL)

Secretaria de Recursos (Serur); Secretaria de Fiscalização de Integridade de Atos e Pagamentos de Pessoal e de Benefícios Sociais (Sefip).

Cuidam os autos de pedido de reexame interposto por Maria das Graças Ataliba Moura da Silva contra o Acórdão 11952/2020-TCU-Primeira Câmara, que considerou ilegal ato da pensão militar instituído em seu favor por Luiz Carlos da Silva.
2.	O ato foi considerado ilegal ante a identificação de que o instituidor foi contemplado com elevação de posto hierárquico em razão de invalidez permanente quando já estava reformado, com reflexos nos proventos da pensão, o que está em descompasso com as disposições da Lei 6.880/1980 e com o decidido no Acórdão 2225/2019-TCU-Plenário.
3.	Inicialmente, ratifico o despacho exarado no sentido de que os recursos devem ser conhecidos, porquanto preenchem os requisitos de admissibilidade previstos no artigo 48 da Lei 8.443/1992.
4.	Em síntese, a recorrente alega que tem direito aos proventos de pensão com elevação de posto em razão de invalidez permanente do instituidor, tudo conforme a Lei 6.880/1980.
5.	A Secretaria de Recursos e o Ministério Público junto ao TCU concluíram que as alegações não permitem alterar o acórdão recorrido, com proposta de que o recurso tenha seu provimento negado.
6.	No mérito, acolho integralmente a análise empreendida pela secretaria especializada e adoto aqui, como razões de decidir, os fundamentos sustentados no parecer que compõe o relatório precedente, sem prejuízo de tecer as seguintes considerações.
7.	Rememoro que as hipóteses de concessão de proventos com base no grau hierárquico imediatamente superior por invalidez permanente encontram-se disciplinadas no art. 110 da Lei 6.880/1980, nos seguintes termos:
"Art. 110. O militar da ativa ou da reserva remunerada, julgado incapaz definitivamente por um dos motivos constantes dos incisos I e II do art. 108, será reformado com a remuneração calculada com base no soldo correspondente ao grau hierárquico imediato ao que possuir ou que possuía na ativa, respectivamente. (Redação dada pela Lei nº 7.580, de 1986) 
§ 1º Aplica-se o disposto neste artigo aos casos previstos nos itens III, IV e V do artigo 108, quando, verificada a incapacidade definitiva, for o militar considerado inválido, isto é, impossibilitado total e permanentemente para qualquer trabalho.
§ 2º Considera-se, para efeito deste artigo, grau hierárquico imediato:
a) o de Primeiro-Tenente, para Guarda-Marinha, Aspirante-a-Oficial e Suboficial ou Subtenente;
b) o de Segundo-Tenente, para Primeiro-Sargento, Segundo-Sargento e Terceiro-Sargento; e
c) o de Terceiro-Sargento, para Cabo e demais praças constantes do Quadro a que se refere o artigo 16." (destaquei) 
8.	Por aí se vê que a concessão de proventos correspondentes ao grau hierárquico superior por incapacidade definitiva restringe-se a militares da ativa ou da reserva remunerada, não alcançando militares que sejam considerados incapazes quando já reformados.
9.	Convém registrar, ainda, que essa questão foi objeto de análise por ocasião do Acórdão 2225/2019-TCU-Plenário, de relatoria do Ministro Benjamin Zymler, cujo sumário foi assim lavrado:
"ATOS DE REFORMA. ALTERAÇÃO DE UMA DAS CONCESSÕES PARA ELEVAÇÃO, EM UM GRAU HIERÁRQUICO, DO POSTO SOBRE O QUAL CALCULADOS OS PROVENTOS DO INATIVO, EM FACE DA SUPERVENIÊNCIA DE INVALIDEZ PERMANENTE DECORRENTE DE DOENÇA ESPECIFICADA EM LEI. MILITAR ANTERIORMENTE REFORMADO COM PROVENTOS JÁ CALCULADOS SOBRE O POSTO HIERÁRQUICO SUPERIOR, POR TEMPO DE SERVIÇO. AUSÊNCIA DE PREVISÃO LEGAL PARA EXTENSÃO DA VANTAGEM ESTABELECIDA NO ART. 110 DA LEI 6.880/1980 A MILITARES JÁ REFORMADOS, BEM COMO PARA O ACRÉSCIMO DE DOIS POSTOS NO CÁLCULO DOS PROVENTOS. NEGATIVA DE REGISTRO. DETERMINAÇÕES. LEGALIDADE E REGISTRO DAS DEMAIS CONCESSÕES." (destaquei) 
10.	Referida deliberação foi proferida em consonância com a jurisprudência do Superior Tribunal de Justiça sobre o tema, conforme ilustra a ementa do Recurso Especial 1.340.075/CE:
"ADMINISTRATIVO. MILITAR. REFORMA. ALTERAÇÃO DE BENEFÍCIO. INCAPACIDADE SUPERVENIENTE. ART. 110, § 1º C/C ART. 108, V, DA LEI 6.880/80. MILITARES DA ATIVA OU RESERVA REMUNERADA. RESTRIÇÃO. MILITAR JÁ REFORMADO. IMPOSSIBILIDADE.
1. A reforma do militar com a remuneração calculada com base no soldo correspondente ao grau hierárquico imediato ao que possuir ou que possuía na ativa, nos termos do art. 110, § 1º, c/c o art. 108, V, da Lei 6.880/80, restringe-se aos militares da ativa ou reserva remunerada, na exata disposição do caput do art. 110, não sendo possível a concessão de tal benesse àqueles militares já reformados.
11.	No caso, o instituidor se encontrava reformado quando foi considerado incapaz por invalidez permanente, o que impede a elevação do benefício para o grau hierárquico imediatamente superior ao da ativa com fundamento no art. 110 da Lei 6.880/1980. Tal impropriedade macula os proventos da pensão por ele instituída em favor da recorrente, pois possui como referência o posto da reforma após a indevida promoção por invalidez.
12.	Nesse cenário, não tendo sido apresentados elementos capazes de infirmar a deliberação recorrida, cumpre ao TCU negar provimento ao pleito, mantendo-se inalterado o Acórdão 11952/2020-TCU-Primeira Câmara.
	Ante o exposto, voto por que o Tribunal adote a deliberação que ora submeto à apreciação deste Colegiado.
	TCU, Sala das Sessões Ministro Luciano Brandão Alves de Souza, em 15 de março de 2022.
Ministro BRUNO DANTAS
Relator